ACORDAO-COMPLETO-2391660

ACÓRDÃO 1432/2020 ATA 6/2020 - SEGUNDA CÂMARA

VISTOS, relatados e discutidos os embargos de declaração interpostos por José Biondi Nery da Silva em face do Acórdão 12507/2019-TCU-Segunda Câmara,
ACORDAM os Ministros do Tribunal de Contas da União, reunidos em Sessão da Segunda Câmara, ante as razões expostas pelo Relator, e com fundamento nos arts. 32, inciso II, e 34 da Lei 8.443/1992, em:
9.1. conhecer dos embargos de declaração e, no mérito, negar-lhes provimento;
9.2. dar ciência desta deliberação ao embargante, à Superintendência Regional do Incra no Estado de Pernambuco e à Procuradoria da República no Estado de Pernambuco.

Embargos de declaração apresentados em processo de tomada de contas especial contra decisão  por meio da qual este Tribunal conheceu de recurso de reconsideração contra acórdão que julgou irregulares as contas do recorrente, condenando-o em débito e aplicando-lhe multa em face da não execução integral de objeto do Termo de Parceria, com vistas à execução de serviços de georreferenciamento e cadastro de imóveis rurais.

Segunda Câmara

Superintendência Regional do Incra no Estado de Pernambuco.

3. Embargante: José Biondi Nery da Silva (XXX.364.224-XX).

13.1. Ministros presentes: Ana Arraes (Presidente), Augusto Nardes (Relator), Aroldo Cedraz e Raimundo Carreiro.
13.2. Ministro-Substituto presente: André Luís de Carvalho.

ACORDAO-COMPLETO-2530052

Acórdão de Relação 1126/2022 - Plenário

Acórdão de Relação

ACORDAO-COMPLETO-2490243

Acórdão de Relação 2037/2021 - Plenário

AUGUSTO NARDES

Ministro Augusto Nardes.

Tratam-se de embargos de declaração apresentados em processo de tomada de contas especial, por José Biondi Nery da Silva, contra o Acórdão 12507/2019-TCU-Segunda Câmara, por meio do qual este Tribunal conheceu de recurso de reconsideração interposto pelo ora embargante, negando-lhe provimento.
2.	Em sua peça, o embargante discorre primeiramente sobre a tempestividade e o cabimento dos embargos para, em seguida, alegar a existência de omissões na decisão ora combatida, nos seguintes termos:
"DAS FLAGRANTES OMISSÕES 
Da omissão quanto ao requerimento expresso de intimação - cerceamento do direito de defesa
Inicialmente, destaca o Recorrente a existência de omissão que acarreta a nulidade do acórdão proferido, por violação ao amplo direito de defesa, e ao cerceamento do direito de defesa do Recorrente. 
É que, conforme consta em tópico específico do Recurso de Reconsideração manejado, pugnou o Recorrente pelo deferimento e expressa intimação de seu advogado para realização de sustentação oral quando do julgamento do Recurso de Reconsideração interposto com a sua consequente INTIMAÇÃO para que pudesse exercer seu direito estabelecido, assim constando expressamente: 
REQUERIMENTO PRÉVIO 
1. Considerando o que dispõe o art. 168 e seus parágrafos do Regimento Interno desse TCU (Resolução TCU nº 246, de 30 de novembro de 2011) , requer, desde logo, o deferimento da realização de sustentação oral pelo advogado do ora Recorrente, na sessão de julgamento para a qual deverá o mesmo ser devidamente intimado, no endereço já informado, em prazo razoável de antecedência, a fim de que possa locomover-se e realizar a sustentação oral ora requerida. 
Esse requerimento expresso tem fundamento legal constante do art. 168 e seus parágrafos do Regimento Interno desse TCU (Resolução TCU nº 246, de 30 de novembro de 2011) , e foi realizado de forma clara e incontestável. 
Por esse motivo o Recorrente foi devidamente informado da anulação do Acórdão 7.716/2019, dessa mesma Turma, tendo em vista omissão verificada em relação a pedido de sustentação oral formulada pelo ora recorrente, decisão essa da qual o Recorrente foi intimado.
Contudo, o novo acórdão de nº 12507/2019 foi proferido sem que tivesse o Procurador do Recorrente sido intimado sequer da inclusão do recurso manejado novamente em pauta, de sorte que, novamente, NÃO PODE EXERCER SEU DIREITO DE SUSTENTAÇÃO ORAL, implicando em flagrante ofensa ao devido processo legal e ao amplo direito de defesa. 
Por essa razão, há de ser anulado o novo julgamento proferido, devendo esse TCU, em observância ao seu próprio regimento e à legislação pátria, evitando-se violar o constitucional direito à ampla defesa e ao contraditório, retornar o processo ao status quo ante ao do julgamento, para proceder a intimação do advogado do recorrente da inclusão em pauta do Recurso de Reconsideração, e novamente deferir o requerimento expresso de sustentação oral formulados no bojo de seu recurso de reconsideração.
Da omissão quanto ao julgado do STF - RE 636.886 AL
Em que pese ter o acórdão proferido mencionado a questão do julgamento do RE 852475, em sede de Repercussão Geral, pelo STF, temos que a mencionada decisão não abordou em sua plenitude as questões ventiladas no Recurso de Reconsideração, à luz do que estabelece os entendimentos recentes aplicáveis ao caso. 
Afirmou o acórdão combatido, em simples reprodução ao acórdão anterior, que: 
16. Quanto à alegada prescrição, ressalto que a jurisprudência desta Corte é pacífica no sentido de que são imprescritíveis os débitos ocorridos em face da Fazenda Pública. No que se refere ao Recurso Extraordinário RE 852475, ressalto que na sessão concluída em 8-8 2018 o Plenário do Supremo Tribunal Federal concluiu que "são imprescritíveis as ações de ressarcimento ao erário fundadas na prática de ato doloso tipificado na Lei de Improbidade [Lei 8.429 1992. artigos 9 a 11]' segundo informações extraídas da página do STF (http://www.stf.jus.br/portal/jurisprudencia.asp?sl=%28852475%2EPROC%2E%29&base=baseIformativo&yurl=http://tinyurlcomz/z2qa44b) . Ocorre que a matéria decidida tratou apenas de débitos apurados em face da Lei 8.429 1992 (Lei de Improbidade Administrativa) e não alcança, portanto, os processos de controle externo, cujo fundamento jurídico é a Lei 8.443.1992. 
17. Sendo assim permanece válido o entendimento do STF consubstanciado no Mandado de Segurança 26.210 2008, quando se concluiu pela imprescritibilidade das ações de reparação de dano, de acordo com o disposto no art. 37, § 5º. da Constituição Federal. Esse entendimento, o qual acompanho, foi esposado pelo Ministro Benjamin Zymler no âmbito dos Acórdão 2391/2018-TCU-Plenário, e 182/2019, da Primeira Câmara.' 
Contudo, esse não foi o enfrentamento objeto do recurso e dos Embargos Declaratórios anteriores.
A interpretação quanto a imprescritibilidade das ações de ressarcimento ao erário no novo Acórdão combateu apenas e novamente a questão ventilada no RE 852475. 
Ocorre que essa questão foi enfrentada novamente quando do julgamento do RE 669.069, que teve entendimento do STF completamente diferente do julgado no MS 26.210/2008 DF, e se encontra pendente ainda de julgamento, EM SEDE DE REPERCUSSÃO GERAL, nos autos do RE 636.886 ALAGOAS, cujo julgamento ainda não ocorreu. 
O RE 636.886 AL se refere especificamente ao prazo prescricional do TCU de cobrar débitos oriundos dos processos administrativos!!!! 
Essa matéria não foi objeto de qualquer abordagem em nenhum dos julgados desse TCU!!
Nesse Recurso Extraordinário consta despacho do Exmo. Min. Teori Zavascki, em que assim se manifestou: 
3. Não se desconhece que, ao apreciar o MS 26.210 (Rel. Min. RICARDO LEWANDOWSKI, Tribunal Pleno, DJe de 10/10/2008) , impetrado contra acórdão do TCU proferido em tomada especial de contas, este STF assentou a imprescritibilidade de pretensão de ressarcimento ao erário análoga à presente.
No entanto, no julgamento do já citado RE 669.069, houve manifestações dos juízes desta Corte em sentido aparentemente diverso do fixado no precedente, formado quando a composição do Supremo era substancialmente diversa. 
Em face disso, incumbe submeter novamente à análise do Plenário desta Corte, sob a sistemática da repercussão geral, o alcance da regra estabelecida no §5º do art. 37 da CF/88, relativamente a pretensões de ressarcimento ao erário fundadas em decisões de Tribunal de Contas. 
4. Diante do exposto, manifesto-me pela existência de repercussão geral da questão suscitada. 
Brasília, 13 de maio de 2016. 
Ministro Teori Zavascki 
Ainda no julgamento do RE 636.886/AL, que teve a repercussão geral reconhecida e cuja decisão liminar determinou a suspensão de todos os processos judiciais e administrativos que se refiram à cobrança de ressarcimento ao erário em ações fundadas em acórdão do TCU, restou decidido pelo Ilmo. Min Relator que TODAS as ações que tramitam no País, sejam elas judiciais ou administrativas, devam ser paralisadas, aguardando o julgamento do mencionado RE, senão vejamos: 
Dessa forma, temos que não mais vige no País o entendimento de que seja possível a busca de ressarcimento de valores ao erário a qualquer tempo, como no caso dos presentes autos, e como afirmado no Acórdão novamente combatido de que vige o entendimento do MS 26210/2008.
Portanto, deve esse TCU se manifestar de forma CLARA E OBJETIVA quanto ao teor do RE 636.886 AL, o novo entendimento do STF e a determinação de paralização de todos os procedimentos e ações que versam sobre essa matéria, coisa que não fez."
3.	O embargante finaliza sua peça apresentando os seguintes pedidos:
1. O recebimento e processamento do presente recurso em seu efeito suspensivo, consoante determinação contida no art. 34, § 2º, da Lei 8.443/92; 
2. A apreciação das questões omissas apontadas para, reformando a decisão combatida, traduzirem a verdade e justiça ao caso."
	É o relatório.

Não atuou.

TOMADA DE CONTAS ESPECIAL. TERMO DE PARCERIA CELEBRADO ENTRE O INCRA E A FUNDESA. INEXECUÇÃO TOTAL DO OBJETO. DÉBITO. MULTA. RECURSO DE RECONSIDERAÇÃO. CONHECIMENTO. NÃO PROVIMENTO. EMBARGOS DE DECLARAÇÃO. ACOLHIMENTO PARCIAL. NOVO JULGAMENTO DO RECURSO DE RECONSIDERAÇÃO. DEFERIMENTO DE DEFESA ORAL. RECURSO DE RECONSIDERAÇÃO NOVAMENTE APRECIADO. NEGATIVA DE PROVIMENTO. EMBARGOS DE DECLARAÇÃO. AUSÊNCIA DAS OMISSÕES ALEGADAS. REDISCUSSÃO DE TEMA JÁ REJEITADO EM EMBARGOS ANTERIORES. REJEIÇÃO.

TOMADA DE CONTAS ESPECIAL (TCE)

não atuou.

Trago à apreciação deste Colegiado, embargos de declaração opostos pelo representante de José Biondi Nery da Silva contra o Acórdão 12507/2019-TCU-Segunda Câmara, por meio do qual este Tribunal, em processo de tomada de contas especial, conheceu de recurso de reconsideração interposto pelo ora embargante, negando-lhe provimento. 
2.	Há que se esclarecer que este Tribunal já havia negado provimento ao recurso de reconsideração, em uma primeira oportunidade, por meio do Acórdão 1651/2019-TCU-Segunda Câmara. A decisão, no entanto, foi tornada sem efeito, em sede de embargos, por meio do Acórdão 7716/2019-TCU-Segunda Câmara. Ao dar provimento parcial aos embargos, esta Câmara decidiu ainda deferir o pedido de sustentação oral requerido pelo recorrente à peça 70, dando ciência da deliberação ao recorrente. Posteriormente, por meio 12.507/2019-TCU-2ª Câmara, que ora se embarga, o recurso de reconsideração foi novamente apreciado, negando-lhe provimento.
3.	Antes de adentrar no mérito das alegações de omissão apresentadas a esta Corte de Contas, devo observar, como já o fiz na análise dos embargos anteriores, que a natureza peculiar dessa espécie recursal restringe o seu alcance à mera correção de obscuridade, omissão ou contradição da deliberação recorrida, a fim de esclarecer, interpretar ou completar o pronunciamento anteriormente emitido, em benefício da sua melhor compreensão ou inteireza (v.g.: Acórdão 434/2018-TCU-Plenário, entre outros) .
4.	A doutrina atualizada, bem representada pela inteligência de Vicente Greco Filho, define esses vícios da deliberação nos seguintes termos:
" (...) obscuridade: defeito consistente na difícil compreensão do texto da sentença e pode decorrer de simples defeito redacional ou mesmo de má formulação de conceitos, havendo obscuridade quando a sentença está incompreensível no comando que impõe e na manifestação de conhecimento e vontade do juiz.
contradição: afirmação conflitante, quer na fundamentação, quer entre a fundamentação e a conclusão, sendo que, nesses casos, a correção da sentença, em princípio, não levaria a uma verdadeira modificação da sentença, mas apenas a um esclarecimento de seu conteúdo.
omissão: caso em que a sentença é complementar, passando a resolver questão não solucionada, ganhando substância, portanto, sendo que as questões que devem ser resolvidas pelo juiz são todas as relevantes postas pelas partes para a solução do litígio, bem como as questões de ordem pública que o juiz deve resolver de ofício, como, por exemplo, a coisa julgada."
 (in Direito Processual Civil Brasileiro 11ª edição, 2º Volume, Editora Saraiva, p. 259/260) .
5.	No mesmo sentido a jurisprudência dos tribunais pátrios, da qual reproduzo mais uma vez excerto do voto condutor da deliberação transcrita a seguir, do egrégio STJ, a rememorar que os declaratórios:
" (...) objetivam expungir da decisão embargada, o vício da omissão, entendida como aquela advinda do próprio julgado e prejudicial à compreensão de causa, e não aquela que entenda o embargante, ainda mais como meio transverso a impugnar os fundamentos da decisão recorrida." (STJ, EDcl REsp 351490, DJ 23/09/2002) .
6.	Apresentadas as definições dos itens anteriores, pondero que não estão presentes as seguintes hipóteses de omissão, alegadas nos embargos: i) omissão quanto ao requerimento expresso de intimação - cerceamento do direito de defesa; ii) omissão quanto ao julgado do STF - RE 636.886 AL.
7.	No que diz respeito à intimação, não se observa a alegada omissão. A jurisprudência desta Casa é pacífica quanto ao tema, conforme se verifica em julgados diversos, de ambas as Câmaras e do Plenário (Acórdãos 2.053/2016 e 751/2015, do Plenário; 257/2006, 122/2007, 1.417/2014 e 2.234/2015, da Primeira Câmara; e 6.101/2017, da Segunda Câmara) . Segundo os precedentes relacionados, é desnecessária a intimação pessoal da data da sessão em que o processo será julgado pelo Tribunal de Contas da União, sendo suficiente a publicação da pauta de julgamentos na imprensa oficial. A partir de 9 de julho de 2019, a publicação pode ocorrer somente no Portal do TCU e Caderno de Deliberações do BTCU (Diário Eletrônico) . 
8.	Nesse sentido, cabe aos interessados acompanharem o andamento processual e a publicação da pauta, condição suficiente para conferir publicidade ao ato processual e permitir a participação nas sessões do TCU. Tal entendimento tem amparo em deliberação do Supremo Tribunal Federal, proferida em agravo regimental em mandado de segurança (MS-AgR 26.732/DF, relatora ministra Carmen Lúcia) .
9.	No caso presente, o representante legal do embargante foi notificado e teve acesso ao Acórdão 7716/2019-TCU-Segunda Câmara (peça 134) , por meio do qual foi deferido, no subitem 9.2, o pedido de sustentação oral requerido à peça 70. A pauta de julgamento do recurso de reconsideração foi publicada no BTCU Deliberações dos Colegiados do TCU e dos Relatores n° 210, de 08/11/2019. Não procede, portanto, a omissão aventada.
10.	Quanto à alegação de que este Tribunal teria se omitido com relação ao julgado do STF - RE 636.886 AL, alerto o recorrente que se repetem aqui os mesmos argumentos rejeitados no âmbito do Acórdão 7716/2019-TCU-Segunda Câmara. Naquela oportunidade, refutei em meu voto a alegação de omissão, fundamentado na análise reproduzida a seguir, a qual mantenho como razões para rejeitar, novamente, a alegada omissão com relação ao julgado do STF:
"10.	O acórdão questionado tampouco se omitiu quanto aos precedentes do STF apresentados no recurso de reconsideração sob o seguinte título: 'Do Julgamento pelo STF em Repercussão Geral RE 852475 - Prescrição'. O próprio trecho transcrito nos embargos demonstra, uma vez mais, a flagrante tentativa de rediscussão do mérito, apresentando-se, nesta oportunidade, outros julgados da Corte Suprema. Ainda que a revisão da matéria seja inviável na via estreita dos embargos declaratórios, trago a seguir, a título de esclarecimento, excertos do recentíssimo Acórdão 1844/2019-TCU-Plenário, no qual o relator, eminente ministro Benjamim Zymler, tratou dos precedentes mencionados nos embargos:
' (...) 
5.2. Os argumentos da recorrente não merecem prosperar, considerando que é pacífico o entendimento jurisprudencial no sentido de que as ações de ressarcimento no âmbito do TCU são imprescritíveis, mesmo após o RE 852.475 em relação ao MS 26.210 (Acórdão 214/2018-TCU-Plenário, relatoria do Ministro Vital do Rêgo, 2.657/2017-Plenário, relatoria do Ministro Augusto Nardes, 2.583/2017-Plenário, relatoria do Ministro José Múcio, 8.654/2017-1ª Câmara, relatoria do Ministro Bruno Dantas) .
5.3. A respeito do precedente da Suprema Corte, registre-se que esse argumento recursal também foi rechaçado pelo MP/TCU em sede de recurso de reconsideração (peça 134, p. 3) . Não sem razão, como será demonstrado a seguir. 
5.4. No âmbito do RE 852.475, o então relator, Ministro Teori Zavascki, assinalou que no RE 669.069, também de sua relatoria, o STF reconheceu a repercussão da matéria no sentido de que 'é prescritível a ação de reparação de danos à Fazenda Pública decorrente de ilícito civil'. 
5.5. Contudo, essa tese não alcançou prejuízos que decorram de atos de improbidade administrativa, espécie de ilícito civil, regidos pela Lei 8.429/1992, ou os de direito penal, que permanecem, portanto, imprescritíveis.
5.6. Dessa decisão, o Procurador-Geral da República, Rodrigo Janot, opôs embargos de declaração. Em 16/6/2016, o STF rejeitou os embargos, mas se posicionou, em especial, quanto à delimitação do alcance do julgado:
a) a tese da prescritibilidade alcança somente os atos danosos ao erário que violem normas de direito privado, como, por exemplo, acidentes de trânsito provocados por agentes públicos ou privados que causem dano ao erário;
b) a prescritibilidade da pretensão de ressarcimento ao erário em face de agentes públicos por ato de improbidade administrativa, objeto do Tema 897 de repercussão geral, ou atos cometidos no âmbito de relações jurídicas de caráter administrativo, não foi alcançada pela tese da prescritibilidade fixada no julgado embargado;
c) a tese firmada no julgamento do MS 26.210/DF (prescrição de ressarcimento fundado em título oriundo de tribunal de contas) encontra-se pendente de apreciação definitiva nos autos do RE 636.886.
5.7. Em 13/5/2016, o então relator do RE 636.886, Ministro Teori Zavascki, assim se manifestou:
3. Não se desconhece que, ao apreciar o MS 26.210 (Rel. Min. RICARDO LEWANDOWSKI, Tribunal Pleno, DJe de 10/10/2008) , impetrado contra acórdão do TCU proferido em tomada especial de contas, este STF assentou a imprescritibilidade de pretensão de ressarcimento ao erário análoga à presente. No entanto, no julgamento do já citado RE 669.069, houve manifestações dos juízes desta Corte em sentido aparentemente diverso do fixado no precedente, formado quando a composição do Supremo era substancialmente diversa. Em face disso, incumbe submeter novamente à análise do Plenário desta Corte, sob a sistemática da repercussão geral, o alcance da regra estabelecida no § 5º do art. 37 da CF/88, relativamente a pretensões de ressarcimento ao erário fundadas em decisões de Tribunal de Contas. 4. Diante do exposto, manifesto-me pela existência de repercussão geral da questão suscitada.
5.8. Foi então firmado o seguinte tema de repercussão geral (Tema 899) : 'Possui repercussão geral a controvérsia relativa à prescritibilidade da pretensão de ressarcimento ao erário fundada em decisão de Tribunal de Contas'.
5.9.  A esse respeito, por meio da Petição/STF 34.087/2016, o TCU solicitou a habilitação no RE 636.886, na qualidade de amicus curiae, o que foi deferido pelo Relator, Ministro Teori Zavascki, em decisão de 29/9/2016. O então Ministro do STF determinou a suspensão do processamento de todas as demandas pendentes em tramitação no território nacional, mas exclusivamente aquelas em que esteja em debate a prescrição do pedido de ressarcimento ao erário baseado em título de Tribunal de Contas. 
5.10. Ocorre que, em 22/3/2017, o Ministro Alexandre de Moraes foi nomeado novo relator do RE 636.886, o qual permanece pendente de decisão definitiva. 
5.11. Diante desse contexto, ficou mantido o entendimento desta Corte de Contas de que a decisão de suspensão de processamento de demandas em que esteja em debate a prescrição do pedido de ressarcimento ao erário baseado em título do TCU alcança tão somente a fase judicial de cobrança do título extrajudicial exarado com a decisão da Corte de Contas, não atingindo diretamente os processos de contas em trâmite, em face do princípio da independência das instâncias administrativa e judicial. Assim, não procede a alegação de prescrição, remanescendo a imprescritibilidade das ações de ressarcimento movidas pelo Estado contra os agentes causadores de danos ao erário, nos termos nos termos do art. 37, §5º, da CF/1988 e da Súmula 282 do TCU (Acórdão 7930/2018-TCU-Segunda Câmara, relatoria da Ministra Ana Arraes, 4053/2018-2ª Câmara, relatoria do Ministro Augusto Nardes, 2860/2018-2ª Câmara, relatoria do Ministro Aroldo Cedraz, 1889/2018-2ª  Câmara, relatoria do Ministro Augusto Nardes, 1.497/2018-1ª Câmara, relatoria do Ministro Benjamin Zymler, 2.657/2017-Plenário, relatoria do Ministro Augusto Nardes) .
5.12. Ressalta-se que a TCE possui natureza de ação de ressarcimento aos cofres públicos por malversação de recursos sob a competência fiscalizadora do TCU, sem prejuízo de eventual apenação com fundamento nos artigos 57 ou 58 da Lei Orgânica/TCU. 
5.13. Não há que se confundir, portanto, a imputação de débito (natureza de ação de ressarcimento) com um de seus potenciais efeitos (aplicação de multa) , que possui natureza punitiva e tem prescrição de 10 anos, conforme incidente de uniformização de jurisprudência decidido no Acórdão 1441/2016-TCU-Plenário.
5.14. Assim, são imprescritíveis as pretensões de ressarcimentos decorrentes de tomadas de contas especiais, permanecendo inalterado o débito imputado à recorrente.
 (...) ." 
11.	Resta cristalino, pela análise retrotranscrita, que não procede a afirmação feita no texto dos embargos, de que "essa matéria não foi objeto de qualquer abordagem em nenhum dos julgados desse TCU!!". Quanto à repetição de alegações, pondero que o embargante deve estar atento aos precedentes desta Casa, a exemplo do Acórdão 6103/2017-TCU-Segunda Câmara, cujo enunciado expressa o seguinte entendimento:
"Configurado o intuito meramente protelatório dos embargos de declaração, o TCU pode declarar que a oposição de novos embargos não suspende a consumação do trânsito em julgado da deliberação original, além de aplicar a multa prevista no art. 1.026, § 2º, da Lei 13.105/2015 (Código de Processo Civil".
12.	Nesses termos, e afastadas as alegações de omissão suscitadas na peça recursal sob análise, há que se conhecer os embargos, uma vez preenchidos os requisitos de admissibilidade atinentes, e no mérito, rejeitá-los.
	Ante o exposto, voto por que este Tribunal acolha a proposta que trago à apreciação.
TCU, Sala das Sessões Ministro Luciano Brandão Alves de Souza, em 10 de março de 2020.
Ministro JOÃO AUGUSTO RIBEIRO NARDES 
Relator